【裁判字號】    93,上易,285
【裁判日期】    951101
【裁判案由】    損害賠償
【裁判全文】
臺灣高等法院高雄分院民事判決         93年度上易字第285號
上  訴  人  乙○○
訴訟代理人  李萬得律師
上  訴  人  甲○○
訴訟代理人  周春米律師
上列當事人間請求損害賠償事件，上訴人對於民國93年10月13日
臺灣高雄地方法院93年度訴字第1555號第一審判決，各自提起上
訴，本院於95年10月18日言詞辯論終結，判決如下：
    主  文
原判決關於駁回上訴人乙○○後開第2 項之訴部分，暨關於命上
訴人乙○○負擔訴訟費用之裁判均廢棄。
上訴人甲○○應再給付上訴人乙○○新台幣肆拾玖萬捌仟貳佰參
拾柒元，並自民國93年3 月19日起至清償日止，按年息百分之五
計算之利息。
上訴人乙○○其餘上訴駁回。
上訴人甲○○之上訴駁回。
第一審訴訟費用關於命上訴人乙○○負擔部分、第二審訴訟費用
關於上訴人乙○○上訴部分，由上訴人甲○○負擔四分之三；餘
由上訴人乙○○負擔。
第二審訴訟費用甲○○上訴部分，由上訴人甲○○負擔。
本判決及原判決所命給付，上訴人乙○○於供擔保新台幣壹佰零
肆萬元後得假執行；但上訴人甲○○如於假執行程序實施前，以
新台幣參佰壹拾參萬陸仟參佰陸拾陸元為上訴人乙○○預供擔保
，得免為假執行。
    事實及理由
一、上訴人乙○○於本院聲明請求上訴人甲○○應再給付乙○○
    新臺幣（下同）117 萬8992元，後依序更正請求甲○○應再
    給付乙○○58萬2012元，及自起訴狀繕本送達翌日起至清償
    日止，按年息百分之五計算之利息；應再給付116 萬6512元
    及遲延利息，核屬減縮、擴張應受事項之聲明，合於民事訴
    訟法第446 條第1 項但書、第255 條第1 項第3 款規定，應
    予准許，先予敘明。
二、乙○○主張：甲○○於民國91年7 月4 日上午10時50分許，
    駕駛牌照號碼YM－0178號自小客車（下稱系爭汽車），沿高
    雄市○○○路由西向東行駛至該路與裕誠路交岔路口處，疏
    未注意車前狀況及轉彎車應讓直行車先行即貿然左轉，適乙
    ○○騎乘牌照號碼AQL －242 重型機車（下稱系爭機車），
    沿明誠三路由東向西前進，見系爭汽車時已閃避不及，系爭
    機車前輪因而撞及系爭汽車右後車門（下稱系爭事故），致
    乙○○人車倒地，受有腹部挫傷合併肝臟撕裂傷、右側股骨
    幹及顴骨骨折、頭部外傷合併腦震盪蜘蛛網膜下腔出血及右
    側睪丸挫傷等傷害，因而支出醫療器材費用5200元、交通費
    3 萬元、看護費6 萬元、醫療營養品費8 萬0001元，日後診
    療及復健費用35萬2536元，2 年不能工作之薪資損失82萬
    9656元，減少工作能力之損失124 萬4520元，且因系爭事故
    所致傷害受有極大心理痛苦，請求200 萬元精神慰撫金，爰
    依侵權行為法律關係請求，聲明：甲○○應給付乙○○460
    萬1913元，及自起訴狀繕本送達翌日即93年3 月19日起至清
    償日止，按年息百分之五計算之利息等語，原審於扣除乙○
    ○已受領之強制汽車責任保險給付7 萬8779元後，判命甲○
    ○應給付乙○○263 萬8129元，及自93年3 月19日起至清償
    日止，按年息百分之五計算之利息，駁回其餘之訴（即看護
    費1 萬元、交通費3 萬元、醫療營養品費8 萬0001元、日後
    復健費等35萬2536元、不能工作薪資損失61萬2468元、精神
    慰撫金80萬元），乙○○就該敗訴部分不服，提起上訴（各
    項請求：醫療器材費用5200元、醫療營養品費8 萬0001元、
    交通費更改為7940元、未能工作損失85萬4304元、減少勞動
    能力損失234 萬8600元，後二項所示金額均未扣除原審准許
    部分、精神慰撫金120 萬元【超過後開聲明部分不擴張請求
    】），聲明：（一）原判決不利於乙○○部分廢棄。（二）
    上廢棄部分，甲○○應再給付乙○○116 萬6512元及遲延利
    息等語。（三）願供擔保，請准宣告假執行。對對造上訴部
    分，答辯聲明：上訴駁回。
三、甲○○：除對於因上開過失行為造成乙○○受有如其主張之
    傷害，乙○○就系爭事故之發生無與有過失（已協議不爭執
    ），及醫療器材費用5200元、交通費7940元、醫療營養品費
    8 萬0001元、看護費5 萬元、原審所判21萬7188元不能工作
    薪資損失不予爭執外，則以乙○○傷勢並無2 年不能工作情
    事，原審依國軍左營醫院及聖和醫院之診斷書及病歷，認定
    乙○○有9 個月不能工作，已屬從寬，主張每月薪資為3 萬
    5596元亦不實在。又乙○○於受傷9 月後即可工作，並無勞
    動能力損失，尤非終身減少勞動能力，原審竟依乙○○請求
    認定有其減損25% 勞動能力，且依月薪2 萬4132元，並按終
    身勞動能力之減損，判命其應給付乙○○此部分損害124 萬
    4520元要非適法。再者，原審於判命給付精神慰撫金時，未
    能斟酌乙○○所受傷害非重，及兩造實際上之經濟狀況，徒
    以其有多筆資產卻疏未扣除所負債務，認定其應給付對造精
    神慰撫金120 萬元，亦非妥適等語資為抗辯。爰就不利判決
    提起上訴，聲明：（一）原判決命甲○○給付乙○○超過19
    萬3609元本息部分【即超過原判決所命給付醫療器材費用
    5200元、看護費5 萬元、不能工作損失21萬7188元，經扣除
    強制汽車責任保險給付7 萬8779元部分】廢棄。（二）上廢
    棄部分，甲○○在原審之訴駁回。（三）如受不利判決，請
    准供擔保，免為假執行。對對造上訴答辯聲明：（一）上訴
    駁回。（二）如受不利判決，願供擔保請免為假執行。
四、乙○○主張因甲○○之過失，於上開時地發生系爭事故，其
    受有腹部挫傷合併肝臟撕裂傷、右側股骨幹及顴骨骨折、頭
    部外傷合併腦震盪蜘蛛網膜下腔出血及右側睪丸挫傷等傷害
    ，甲○○因而被判處有期徒刑6 月確定，其無過失等情，業
    據其提出聖和醫院診斷書三張、馬光中醫醫院診斷書、國軍
    左營醫院函各一件、原審法院92年度交簡字第186 號刑事判
    決，高雄市政府建設局車輛行車事故鑑定委員會函、高雄市
    政府交通局函各一件在卷（原審卷35至38頁、42頁、108 至
    114 頁）可證，且經本院調閱上開刑事全卷無訛，復為甲○
    ○所不爭（本院卷一116 頁），堪信為真。又其主張因而受
    有醫療器材費用5200元、交通費7940元、看護費5 萬元、醫
    療營養品費8 萬0001元、原審判決21萬7188元不能工作薪資
    之損失，亦有醫療器材、醫療營養品收據附卷可憑（原審卷
    49、144 頁附件），且為甲○○不爭（本院卷一、116 頁、
    42頁），亦堪信為實在。至其主張除甲○○上開不爭或未聲
    明不服事項外，其另受有63萬7116元薪資損失、減少工作能
    力之損失234 萬8600元、精神上慰撫金200 萬元部分（後二
    項原審依序判命給付124 萬4520元、120 萬元），則為甲○
    ○以上開情詞抗辯，是本件兩造爭點為：（一）乙○○是否
    受有兩年之薪資損失，數額若干？（二）乙○○是否有終身
    減少勞動能力25% 之損害，金額若干（三）精神慰撫金以多
    少為適當？（四）乙○○因系爭事故得請求之金額若干？茲
    分述如下：
五、乙○○是否受有兩年之薪資損失，數額若干？
    （一）查甲○○抗辯原審判命其應給付乙○○9 個月不能工
          作之損失計21萬7188元，已屬從寬，無非以原審依吳
          祐任國軍左營醫院之診斷書醫囑內容「病患於91年7
          月4日由急診入本院加護病房住院... 於91年7月17日
          出院，宜休養3個月」、「於91年10月30日入院...9
          1年11月9日出院，右下肢不宜負重3至4個月」，另於
          91年11月26日至聖和醫院就診時，該院醫囑為「宜暫
          休養，時間約4個月」認定乙○○宜休養9個月已屬過
          寬，另以每月薪資為2 萬4132元亦有過高情事（惟仍
          同意該部分給付），乙○○超過該額之請求，即非有
          據云云。
    （二）惟查聖和醫院於93年11月1 日出具之診斷書載明吳祐
          任「因上述疾患於本院追蹤治療，宜避免勞力型工作
          及持續久坐久站，自91年7 月4 日受傷至93年2 月14
          日止，期間無法勝任工作」，有該診斷書附卷（本院
          卷一7 頁）可稽。本院以聖和醫院93年11月1 日診斷
          書所載係針對乙○○持續至該院追蹤治療，與原審佐
          為參考之國軍左營醫院、聖和醫院診斷書有相當之時
          間差，自以聖和醫院93年11月1 日診斷書所載較能反
          應乙○○交通事故後之身體狀況，如再參以乙○○於
          事故發生前係任職於錢櫃企業股份有限公司（下稱錢
          櫃公司），屬服務性工作，有該公司函及其財產所得
          明細表在卷（原審卷117 、19頁）足憑，且為甲○○
          不爭，及其右腿部長度短少約二公分，有聖和醫院
          09308016號函（原審卷129 頁）足佐，並無法久站久
          坐如上，及造成失眠及憂鬱等症，亦有高雄市立凱旋
          醫院93年8 月4 日出具之診斷書為憑（原審卷100 頁
          ），則實難期其於2 年內從事如錢櫃公司此種服務性
          工作，況本院依職權調閱其財產所得明細（原審卷12
          頁、本院卷二59至62頁），自事故後，確查無在2 年
          內之受薪資料，因認其主張2 年不能工作而受有損失
          ，尚屬實在。
    （三）又乙○○主張月薪損失為3萬5596元，而非原審認定2
          萬4132元，然為甲○○否認。查乙○○於91年6 月之
          薪資總額為3 萬5596元，且自該時起為正式人員，之
          前則為兼職，以時薪111 元計算等情，有錢櫃公司書
          函在卷（本院卷一117 頁）可證。參以薪資損失與勞
          動能力減損尚非一致，前者屬具體數額之損害；後者
          則不能以現有之薪資收入計算，其數額應以受害者於
          被侵害前之健康狀況、教育程度、經歷、專門技能等
          相類情形，一般所可能擁有之服勞務能力而酌定之。
          準此，茍請求之一方已具體舉證事故發生前確有一定
          數額之薪資，則若他方未能舉證請求者事後因某特定
          原因之發生，而不能或不可能再獲同額薪資者，應認
          其主張事故前發生之薪資為受損薪資，尚屬可信，從
          而，乙○○主張其因系爭事故之發生受有85萬4304元
          之損害（35596 元×24＝854304元），即屬可信。
六、乙○○是否有終身減少勞動能力25% 之損害，金額若干？
    （一）乙○○主張其受領終身減少勞動能力25% 之損失一節
          ，無非引聖和醫院93年8 月30日09308016號函文所載
          ，「(1)患者乙○○因右側骨骨折手術後，腰椎橫突骨
          折，於本院就診並接受追蹤治療，目前復健狀況為：
          右側肌力減損，腿部長度短少約兩公分，無法劇烈運
          動，無法持續性久站及久坐，無法勝任勞力性工作。
          (2)應有減損勞動能力之虞。(3)工作能力若依以下等級
          之區分，即可正常工作，無法持續從事勞力工作；僅
          可從事輕便性工作，無法正常工作，照醫理推估，勞
          動能力約減損百分之二十五」（原審卷129 頁）等語
          為據。然為甲○○認上開函文僅係記載其論斷之結果
          ，未就其判斷之標準、原因、依據予以敘明，且何謂
          「以以下等級之區分」，亦不甚明瞭，逕以該函文遽
          認被上訴人喪失25% 勞動能力，尚屬無據。且據該院
          上開函及93年7 月6 日之診斷證明書在醫囑欄所載「
          因上述病患於本院追蹤治療，目前活動能力約減少百
          分之二十五」（原審卷36頁），亦均不足以認定終身
          減少勞動能力，則其減少勞動能力損失怎能計至60歲
          ，況其既能考取並已被派任警察，何能謂其終身減少
          勞動能力25% 等語抗辯。
    （二）惟查乙○○自發生系爭事故後，即陸續至聖和醫院就
          診多次，並經該院醫院就追蹤治療過程所見，認其雖
          雖可正常工作，但無法持續從事勞力型工作，僅得從
          事輕便性工作，業如上述，本院參酌上情，及其確有
          二年以上時間未能從事原有工作，及其右腿部長度既
          短少約二公分，則對站立性、持久性工作即難如正常
          人一般等情，認乙○○主張其整體勞動能力已因而減
          少25 %尚屬事實，且此情更因骨骼發展已趨成熟，隨
          年齡之增長而更加無法改善，是其主張上開減少勞動
          能力屬終身減損亦屬有據。故國立台灣大學醫學院附
          設醫院雲林醫院95年5 月15日函及附件鑑定書，雖認
          乙○○於95年4 月27日經該院神經電學檢查結果並無
          異常，故無從提供減少勞動能力之比率，然亦自承目
          前之肌力耐力相關檢查並不精細，仍可能病人確有肌
          力耐力降低而在醫學檢查未能客觀檢出之範圍等語（
          本院卷一232 至233 頁），是此部分尚難執為有利於
          甲○○之認定。
    （三）乙○○主張上開勞動能力之減少應以月薪3 萬5596元
          為計算基礎，然甲○○抗辯應以行政院主計處公布之
          餐飲人員92年月薪資1萬2830元、93年每月薪資為1萬
          2407元、94年每月薪資1 萬2762元為據等語。惟按身
          體或健康受侵害，而減少勞動能力者，其減少及殘存
          勞動能力之價值，不能以現有之收入為準，蓋現有收
          入每因特殊因素之存在而與實際所餘勞動能力不能相
          符，現有收入高者，一旦喪失其職位，未必能自他處
          獲得同一待遇，故所謂減少及殘存勞動能力之價值，
          應以其能力在通常情形下可能取得之收入為標準。另
          被害人因身體健康被侵害而喪失勞動能力所受之損害
          ，其金額應就被害人受侵害前之身體健康狀態、教育
          程度、專門技能、社會經驗等方面酌定之，不能以一
          時一地之工作收入為準。最高法院61年台上字第1987
          號、63年台上字第1394號分別著有判例可參。是吳祐
          任以其於系爭事故發生前最近一月薪資額3 萬5596元
          作為計算基礎請求，尚非有據。又甲○○據以抗辯之
          行政院主計處之數據，其數額顯然低於行政院勞工委
          員會公布之基本工資1 萬5840元，自與事實不符，而
          均不足採。本院綜合乙○○從事餐飲業，屬服務性工
          作，前僅為時薪兼職人員，擔任正式職務甫一月有餘
          之工作經驗，並勞動主管機關公布之基本工資，於公
          布前均經相當市場調查及資料之搜集分析，自有一定
          程度之參考能力及價值等情，應認以每月1 萬5840元
          作為計算其工作能力損失之基礎，較能反應事實。又
          其減少勞動能力之時間應自2 年不能工作之翌日即93
          年7 月4 日起接續算至60歲（67年1 月21日出生，終
          身減少勞動能力，並以勞動基準法規定之強制退休年
          齡為準），共33年6 月16日，其中自93年7 月4 日起
          至95年10月18日言詞辯論終結時，共2 年3 月14日，
          依上開計算基礎及減少勞動能力之比率，計可請求10
          萬8768元（15840 ×25% ＝3960，3960×27＋3960×
          14÷30＝108768）；其餘自95年10月19日起算至年滿
          60歲即127 年1 月20日止，尚有31年3 月可資請求（
          兩造合意未滿半月部分不計，本院卷二65頁），惟其
          既為一次請求，自應扣除中間利息，並依霍夫曼單利
          式計算，此部分可得請求金額為90萬8932元（15840
          ×25% ×12×19.0000000＝908932，元以下四捨五入
          ），總計減少勞動能力之損失為101 萬7700元（1087
          68＋908932＝0000000） ，此部分請求自屬有據，應
          予准許；超過部分之請求，即不應准許。
七、精神慰撫金以多少為適當？
    （一）按不法侵害他人之身體、健康者，被害人雖非財產上
          之損害，亦得請求賠償相當之金額，民法第193 條第
          1 項定有明文。又非財產上損害之慰撫金數額，究竟
          若干為適當，應斟酌兩造身分、地位及經濟狀況，俾
          為審判之依據，最高法院86年度台上字第511 號裁判
          可參。
    （二）查乙○○甫自專科學校畢業即遭此車禍，並因系爭事
          故受有嚴重傷害，經多次手術、住院及治療卻未能痊
          癒，導致右腿長度短約二公分，無法做激烈活動，且
          不能久坐久站為持續性工作，減少工作能力25% ，因
          而罹患精神官能性憂鬱症，尤有進者，仍留有陰莖靜
          脈滲漏、右側陰莖海綿體底部纖維化症狀，將影響日
          後正常勃起功能，有上開凱旋醫院診斷書及台北大學
          附設醫院診斷書在卷（98至103 頁）可憑，對時值青
          春年華，剛自校門畢業，於前途充滿希望之乙○○言
          ，打擊之深實不難想像，所受痛苦難以言喻，本院爰
          審酌上情，並兩造均為專科畢業，乙○○除91年有14
          萬4795元薪資所得外，無其他財產；甲○○90、91
          年各有綜合所得48萬7926元、61萬9220元，房地四筆
          、投資兩筆總計871 萬7775元，然亦積欠高雄銀行股
          份有限公司保證債務800 萬元及美金47萬8572.5元之
          本金及利息違約金，第一商業銀行保證債務本金美金
          28萬3340元及利息、違約金、本金美金23萬6074元及
          利息、違約金，此有上開財產所得明細及各該銀行覆
          函在卷（本院卷二40、51頁）可憑各情，認乙○○請
          求200 萬元精神慰撫金核屬過高，原審酌減為120 萬
          元尚屬得宜，是甲○○抗辯原審判命其應給付120 萬
          元精神慰撫金顯屬過高，亦非可採
八、乙○○因系爭事故得請求之金額若干？
    承上所述，乙○○因系爭事故，計受有如下損害：醫療器材
    費5200元、交通費7940元、看護費5 萬元、醫療營養品費
    8 萬0001元，2 年不能工作損失85萬4304元、減少勞動能力
    損失101 萬7700元及精神慰藉金120 萬元，共321 萬5145元
    （5,200 ＋7,940 ＋50,000＋80,001＋854,303＋1,017,700
    ＋120,000 ＝3,215,145） 。惟按乙○○因系爭事故曾受領
    強制汽車責任保險給付7 萬8779元，為兩造不爭，且有第一
    產物保險股份有限公司93年8 月10日第931082號函在卷（原
    審卷115 頁）可憑，依強制汽車責任保險法第30條規定，自
    應予以扣除，從而乙○○得請求之金額為308 萬6366元（
    3,215,145 －78,779＝3,136,366） 。扣除原審判命甲○○
    給付之263 萬8129元外，乙○○請求甲○○應再給付49萬
    8237元，及自93年3 月19日起至清償日止，按週年利率百分
    之五計算之遲延利息，即屬正當有據，應予准許；逾此部分
    之請求，應予駁回。至甲○○上訴理由主張扣除乙○○受領
    之7 萬8779元後，所命給付超過19萬3609元本息部分，即非
    適法云云，參之上情，尚不足信。
九、綜上所述，乙○○主張甲○○於上開時地，因過失致所駕系
    爭汽車撞及系爭機車，其因而人車倒地，受有如上之傷害及
    313 萬6366元之損害等情，為可採；甲○○抗辯乙○○所受
    損害僅19萬3609元云云，為不可採。從而，乙○○依民法第
    184 條第1 項、第193 條第1 項、第195 條第1 項侵權行為
    法律關係請求甲○○應給付313 萬6366元，及自起訴狀繕本
    送達翌日即93年3 月19日起至清償日止，按連年息百分之五
    計算之利息（除原審判命給付263 萬8129元本息外，應再給
    付49萬8237元本息）即屬有據，應予准許；超過部分之請求
    ，尚失所據，不應准許。原審就駁回乙○○其餘之訴於應再
    給付49萬8237元本息部分，容有未洽，乙○○指摘原判決此
    部分不合，求為廢棄改判，應再給付49萬8237元本息部分，
    為有理由，自應廢棄改判如主文第2 項所示，並就本院及原
    審所命給付部分，爰依兩造聲請酌定相當擔保金額，為假執
    行及免為假執行之宣告。至其餘上訴及甲○○之上訴，原審
    判決既無不合，兩造此部分上訴，即無理由，假執行之聲請
    ，亦失所附麗，應各駁回其上訴，及乙○○假執行之聲請。
十、本件為判決基礎之事實已明，兩造其餘攻擊、防禦方法於判
    決結果不生影響，不逐一論述。
十一、據上論結，本件乙○○之上訴為一部有理由，一部無理由
      ，甲○○之上訴為無理由，依民事訴訟法第450 條、第44
      9 條第1 項、第79條但書、第78條、第463 條、第390 條
      、第392 條，判決如主文。
中    華    民    國    95    年    11    月    1     日
                            民事第五庭
                                審判長法官  蔡明宛
                                法      官  曾錦昌
                                法      官  黃國川
以上正本證明與原本無異。
上訴人甲○○如對本判決上訴，須於判決送達後20日內向本院提
出上訴狀，其未表明上訴理由者，應於上訴後20日內向本院提出
上訴理由書（均須按他造當事人之人數附繕本）。上訴時應提出
委任律師或具有律師資格之人之委任狀，並依附註條文規定辦理
。
中    華    民    國    95    年    11    月    1     日
                                書  記  官  梁雅華
附註：民事訴訟法第466 條之1 ：
對於第二審判決上訴，上訴人應委任律師為訴訟代理人，但上訴
人或其法定代理人具有律師資格者，不在此限。
上訴人之配偶、三親等內之血親、二親等內之姻親，或上訴人為
法人、中央或地方機關時，其所屬專任人員具有律師資格並經法
院認適當者，亦得為第三審訴訟代理人。第1 項但書及第2 項情
形，應於提起上訴或委任時釋明之。


司法院資訊處製作；財團法人民間司法改革基金會備份。
